【裁判字號】    92,台上,5972
【裁判日期】    921023
【裁判案由】    偽造文書
【裁判全文】
最高法院刑事判決                              九十二年度台上字第五九七二號
    上 訴 人  台灣高等法院高雄分院檢察署檢察官
    上訴人即
    被    告  甲○○
右上訴人等因被告偽造文書案件，不服台灣高等法院高雄分院中華民國九十二年二月
二十六日第二審判決︵九十年度上訴字第四二八號，起訴案號：台灣屏東地方法院檢
察署八十六年度偵字第七０二七號︶，提起上訴，本院判決如左：
    主  文
原判決撤銷，發回台灣高等法院高雄分院。
    理  由
本件原判決認定上訴人即被告︵下稱被告︶甲○○於民國八十四年間任職屏東縣屏東
市第二信用合作社︵下稱屏東二信，九十年九月十五日起由陽信商業銀行概括承受全
部營業及資產負債︶博愛分社經理時，因投資期貨及簽賭六合彩虧損負債甚鉅，竟基
於意圖為自己不法所有而侵占持有他人之款項及行使偽造、變造私文書之概括犯意，
自八十四年八月十七日起至八十六年八月二日止，連續利用該社定期存款客戶徐瑞崗
、白嘉麟二人辦理到期續存或領取定存利息，而取得彼二人交其保管持有之以鍾淑萍
、李立賢、朱仲華、林雪芳、王雅彬、劉倩倩、鍾淑玲、陳麗如、焦明中、李立雲、
駱三奇、賀惠芳、駱啟明、謝奇晃、蔡銘育、徐美玲、林惠卿、毛靜華、邱敬惠、陳
榮坤、侯瑞榮︵以上客戶定存單實際持有人為徐瑞崗︶、曾偉善、李瓊華︵以上二人
定存單實際持有人為白嘉麟︶等人名義存放在屏東二信之定期存款單及印鑑章時之機
會，盜用各該客戶之印鑑章偽造上開存款客戶之印文及署名，蓋用於偽造之﹁存款單
質押借據﹂，擅自持向屏東二信質借現金挪用，並以鍾淑萍、李立賢、朱仲華、林雪
芳、王雅彬、劉倩倩、鍾淑玲、陳麗如、焦明中、李立雲、謝俊宏、駱三奇、賀惠芳
、駱啟明、謝奇晃、曾偉善、李瓊華、徐幸忠、蔡育銘、鄭文玲等人名義，盜用其等
印鑑章偽造印文蓋用於偽造之﹁抵押借款申請書﹂或﹁存單摺掛失止付申請書﹂及﹁
存單摺喪失補領書﹂等私文書後，再持以行使向屏東二信申辦定存單遺失手續及補發
新定存單，而以補發之新定存單向屏東二信質借現金，並偽造上開存款客戶之署名及
盜用各該客戶之印鑑章蓋用於﹁存款單質押借據﹂之私文書，俟質借款核撥至上開存
款客戶帳戶後，再盜用各該客戶之印鑑章，偽造上開存款客戶之印文蓋用於偽造之﹁
活期儲蓄存款取款憑條﹂等私文書，提領現金，挪為己用，前後挪用侵占客戶徐瑞崗
、白嘉麟之存款共計新台幣︵下同︶六千零四萬一千五百十一元，詳如原判決附表二
及附表二之一所示，足以生損害於上開各存款戶之財產權益、屏東二信對客戶管理審
核之正確性。被告復於不詳之時、地，將其中鍾淑萍、李立賢、朱仲華、林雪芳、王
雅彬、劉倩倩、鍾淑玲、陳麗如、焦明中、李立雲、駱三奇、賀惠芳、駱啟明、謝奇
晃等人名義之十五張舊定期存款單予以變造存款期間之﹁年份﹂及﹁利率﹂等事項，
詳如原判決附表三所示，後交還徐瑞崗，以掩飾其偽造申請補發定存單質押借款而侵
占之犯行，足以生損害於徐瑞崗之財產權益及屏東二信對於定期存款單管理之正確性
。嗣因徐瑞崗、白嘉麟欲終止定期存款，發現有異，報請法務部調查局屏東縣調查站
調查而查悉上情，並扣得如原判決附表一所示之物等情。因而撤銷第一審不當之科刑
判決，改判論處被告連續行使偽造私文書罪刑，固非無見。
惟查：(一)、告訴人之告訴，係以使被告受刑事訴追為目的，是其陳述是否與事實相符
，仍應調查其他證據以資審認，必就其他方面調查而與事實相符者，始得採為判決論
罪之基礎。被告於原審辯稱關於以侯瑞榮名義於八十四年八月十七日質借一百萬元部
分，該筆係由被告轉換合作金庫銀行支票，存入合作金庫銀行灣內分行駱啟明帳戶內
，此帳戶乃徐瑞崗所使用；關於鍾淑玲於八十五年一月四日質借二百萬元部分，固由
被告提領，但被告已連同另提領之四十五萬元，合計二百四十五萬元，存入合作金庫
銀行灣內分行李立雲︵實際由徐瑞崗使用︶帳戶內；又李立賢、林雪芳名義於八十五
年三月二十二日各質借五十萬元，共一百萬元部分，已分別於八十五年四月一日、四
月二十九日轉換合作金庫銀行支票二張，以五十五萬元、四十五萬元，存入合作金庫
銀行灣內分行李立雲︵實際由徐瑞崗使用︶帳戶內，上開各部分，被告均無偽造文書
、侵占云云，並提出資金流程表等為證︵見原審卷第三宗第七十三、七十四頁︶。原
審未逐項調查，究明真相，遽以告訴人已加否認而為被告不利之認定，自有應於審判
期日調查之證據而未予調查之違法。(二)、原判決認定被告於八十六年一月二十四日冒
以鍾淑萍、朱仲華、陳麗如、李立雲名義，共向屏東二信質借一千三百七十萬元︵實
際提領一千二百九十一萬九千三百七十二元︶︵即原判決附表二編號一、三、八、十
︶等情︵見原判決第六頁末段︶。被告於原審辯稱係受徐瑞崗之託，代以銀行內部現
金轉帳方式清償蔡銘育、徐美玲、林惠卿、焦明中等四人名義於八十五年六月十八日
質借之本金︵各三百二十萬元︶及利息︵各二萬九千八百四十三元︶，並非冒用渠等
名義擅自質借；又質押借款，利息雖高，但以定存單質押借款，仍比中途解約之方式
，較為划算等語︵見原審卷第三宗第一二九頁︶，提出屏東二信放款支出傳票、活期
儲蓄存款收入傳票、活期存款取款憑條等資料為證︵見原審卷第二宗第二七一、二七
二、二七四、二七六、二七七頁被告陳報狀附件一編號Ａ１、Ｂ１、Ｃ１、Ｄ１及甲
１、甲２、甲３、甲４︶。原審未向屏東二信或其他金融機構，調查以定存單質押借
款，是否比中途解約之方式，較為划算，遽認中途解約之方式，較以定存單質押為有
利，而於判決理由欄記載﹁一般質借之利息較定存之利息高出兩碼，告訴人如須用錢
，何以不直接解約取回定存款，以減少利息之支出，反以質借之方式，而負擔差額之
利息﹂等語︵見原判決第七頁第七行至第九行︶，資為論斷被告上述所辯為不足採之
理由，亦嫌速斷。(三)、刑法第二百十九條所定不問屬於犯人與否沒收之者，以偽造之
印章、印文或署押為限；盜用者不在其列。原判決事實記載被告以鍾淑萍、李立賢、
朱仲華、林雪芳、王雅彬、劉倩倩、鍾淑玲、陳麗如、焦明中、李立雲、謝俊宏、駱
三奇、賀惠芳、駱啟明、謝奇晃、曾偉善、李瓊華、徐幸忠、蔡育銘、鄭文玲等人名
義，盜用渠等印鑑章，偽造印文蓋用於偽造之﹁抵押借款申請書﹂或﹁存單摺掛失止
付申請書﹂及﹁存單摺喪失補領書﹂等私文書後，再持以行使等語。依此事實，被告
係盜用上述等人之真正印章蓋於﹁抵押借款申請書﹂、﹁存單摺掛失止付申請書﹂及
﹁存單摺喪失補領書﹂等私文書上，則此文書上之印文，係盜用而非出於偽造，自不
在上開條文所定沒收之列。乃原判決竟於理由欄謂﹁其上所偽造之申請人名義之印文
，應依刑法第二百十九條之規定，不問屬於犯人與否，均宣告沒收之﹂︵見原判決第
二十九頁第九、十行︶；且於主文為﹁抵押借款申請書﹂、﹁存單摺掛失止付申請書
﹂、﹁存單摺喪失補領書﹂上所偽造之申請人名義之印文，均沒收之諭知，自有判決
適用法則不當之違法。(四)、科刑判決書所記載之事實應與理由相一致，若認定之事實
與所載理由相矛盾，自屬判決理由矛盾，其判決當然違背法令。原判決事實記載被告
以鍾淑萍、李立賢、朱仲華、林雪芳、王雅彬、劉倩倩、鍾淑玲、陳麗如、焦明中、
李立雲、謝俊宏、駱三奇、賀惠芳、駱啟明、謝奇晃、曾偉善、李瓊華、徐幸忠、蔡
育銘、鄭文玲等人名義，盜用渠等印鑑章偽造印文蓋用於偽造之﹁抵押借款申請書﹂
、﹁存單摺掛失止付申請書﹂及﹁存單摺喪失補領書﹂等私文書後，再持以行使向屏
東二信申辦定存單遺失手續及補發新定存單，而以補發之新定存單向屏東二信質借現
金等語︵見原判決第二頁第十一至十七行︶。並無認定被告有以鍾淑玲等人名義在﹁
抵押借款申請書﹂、﹁存單摺掛失止付申請書﹂及﹁存單摺喪失補領書﹂上偽造渠等
署押之事實；卻於理由欄記載﹁抵押借款申請書﹂、﹁存單摺掛失止付申請書﹂及﹁
存單摺喪失補領書﹂上所偽造申請人名義之署押均沒收︵見原判決第二十九頁第九、
十行︶；復原判決主文為沒收之諭知，不僅判決事實理由矛盾，復有適用法則不當之
違法。(五)、刑法第二百十九條規定偽造之印章、印文或署押，不問屬於犯人與否，沒
收之。此乃法律絕對沒收之規定，非法院職權所得斟酌。原判決事實既認定被告偽造
上開存款客戶之署名及盜用各該客戶之印鑑章，蓋用於﹁存款單質押借據﹂之私文書
上等情，此﹁存款單質押借據﹂︵見原審卷第二宗第十四、二十七、三十三、三十四
、三十五、四十四、五十三、六十二、七十三、八十二頁︶既未滅失，原判決未就所
偽造﹁存款單質押借據﹂上之﹁署押﹂諭知沒收，有判決不適用法則之違法。檢察官
及被告分別上訴指摘原判決不當，均為有理由，應認原判決有撤銷發回更審之原因。
據上論結，應依刑事訴訟法第三百九十七條、第四百零一條，判決如主文。
中      華      民      國    九十二    年      十      月    二十三    日
                              最高法院刑事第九庭
                                  審判長法官  陳  炳  煌
                                        法官  陳  正  庸
                                        法官  韓  金  秀
                                        法官  吳  信  銘
                                        法官  徐  文  亮
      右正本證明與原本無異
                                              書  記  官
中      華      民      國    九十二    年      十      月    二十八    日


司法院資訊處製作；財團法人民間司法改革基金會備份。
